【裁判字號】    97,易,3702
【裁判日期】    981012
【裁判案由】    侵占
【裁判全文】
臺灣臺中地方法院刑事判決              97年度易字第3702號
公  訴  人  臺灣臺中地方法院檢察署檢察官
被      告  戊○○
上列被告因侵占案件，經檢察官提起公訴（97年度偵字第3387號
），本院判決如下：
    主    文
戊○○行使偽造私文書，足以生損害於他人，處有期徒刑捌月。
日盛銀行97年1 月18日取款憑條存戶簽章欄內偽造之「己○○」
署名壹枚沒收。
    犯罪事實
一、緣己○○於民國96年7 月間，因戊○○之推薦而陸續購入威
    盛電子股份有限公司、茂德科技股份有限公司之股票（以下
    均以「威盛」、「茂德」股票簡稱之），惟至同年9 月間，
    己○○向戊○○質疑上開股票之股價何以仍無明顯上漲之趨
    勢，戊○○乃表示該2 檔股票後續仍有利多，可代己○○操
    作買賣，雙方遂合意由己○○委託戊○○操作股票，過程如
    下：
  1.雙方先於96年9 月5 日，在戊○○位於臺中市南屯區○○○
    街30 6號1 樓之辦公處所，簽立「借據合約書」（書面日期
    載為同年10月9 日），約定己○○將原持有之「威盛」股票
    188 張、「茂德」股票168 張交由戊○○操作買賣，委託期
    間至97年1 月20日屆滿，屆期不論上開股票之實際價格為何
    ，戊○○均應以「威盛」股票之股價新台幣（下同）36元、
    「茂德」股票之股價16元為計算基礎，給付己○○9,456,00
    0 元以代股票之返還，如股價如超過上開價格，超過部分則
    屬戊○○之報酬。己○○並於同日將其所持有原以宏遠證券
    集保帳戶交易之「威盛」股票188 張、「茂德」股票168 張
    轉入其前所開立之國票綜合證券股份有限公司（下稱國票證
    券公司）股票集保帳戶（帳號00000000000） 以供戊○○操
    作買賣，戊○○則交付其配偶丙○○所簽發、面額9,456,00
    0 元之支票1 紙予己○○以供支付上述約定款項。
  2.戊○○為期得依上開約定目標順利操作股票，防止己○○於
    委託期間任意提領款項影響資金調度及運用，乃要求己○○
    將國票證券公司之股票集保帳戶存摺、及己○○所開立供股
    票買賣交割使用之日盛國際商業銀行北臺中分行證券活期儲
    蓄存款帳戶（帳號00000000000000號、下稱日盛銀行北臺中
    分行帳戶）之存摺及印鑑章，均交付其保管。又己○○為免
    戊○○盜領帳戶內之款項，遂於同年10月5 日，在戊○○上
    開辦公處所，再簽訂「合約書」，約定上開日盛銀行北臺中
    分行存款帳戶僅供戊○○買賣上開股票交割使用，戊○○不
    得擅自提領花用，同日即將上開集保帳戶之存摺、日盛銀行
    北臺中分行帳戶存摺及印鑑章（方形章）交予戊○○收執。
    俟96年10月中旬某日，戊○○表示其配偶丙○○不願出借支
    票，乃再交付其本人所簽發、發票日為97年1 月18日、票面
    金額為9,456,000 元之支票1 紙（票號CC0000000） 予己○○，以供前述委託操作股票到期款項之支付，同時取回其配
    偶丙○○之支票。
  3.嗣於96年10月29日，己○○為使其日盛銀行北臺中分行存款
    帳戶內之款項有更確切之保障，乃辦理該帳戶之印鑑章變更
    （由方形章改為圓形章），雖仍將新印鑑章交予戊○○收執
    保管以符前揭約定之旨，然已同時在印鑑卡上加簽「己○○
    」之署名，以防止戊○○盜領款項。
二、惟於96年9 月至97年1 月間，「威盛」、「茂德」股票之股
    價不僅未見上漲，反漸趨走低，戊○○口頭上雖仍向己○○
    表明支票可按期兌現，然因預期自己將受有龐大之損失，遲
    未依約於上開支票之發票日前將票面金額補入支票帳戶內，
    致己○○於97年1 月18日提示支票後，因存款不足而遭退票
    。詎戊○○不甘受有退票紀錄，竟心生怨懟，明知其持有己○○上開日盛銀行北臺中分行帳戶之存摺、印鑑章僅係防止
    己○○本人任意提領款項影響其操作股票，竟意圖為自己不
    法之所有，且未得己○○之同意或授權，於97年1 月18日下
    午2 時42分許，前往日盛銀行大里分行（址設臺中縣大里市
    ○○路219 、221 號），填寫取款憑條，並在存戶簽章欄內
    ，偽造「己○○」署名1 枚、並逾越授權蓋用己○○之印鑑
    章而偽造私文書，並交付銀行承辦人員乙○○辦理行使之，
    使不知情之承辦人員乙○○陷於錯誤，且疏未察覺取款憑條
    上之署名與印鑑卡之署名筆跡不符，而誤認係己○○本人簽
    名且戊○○已得己○○之同意或授權領取帳戶內之款項，進
    而交付該銀行本於消費寄託契約而持有己○○帳戶內之現金
    2,272,067 元【原領取2,280,000 元，應扣除戊○○於96
    年9 月20日委託營業員以現金存入533 元、戊○○本人於
    96年10月31日以ATM 自其本人臺中商業銀行帳戶（帳號0000
    00000000）轉帳匯入6,400 元、戊○○本人於96年12月17
    日以現金存入1,000 元】，戊○○領得款項後全數供己購買
    股票花用殆盡，足以生損害於日盛銀行北臺中分行及己○○
    。嗣於97年1 月21日，己○○經由國票證券人員通知，發覺
    有異，向戊○○催討上開存摺、印鑑章及股票均無所獲，始
    知上情。
三、案經己○○訴由臺灣臺中地方法院檢察署檢察官偵查起訴。
    理    由
壹、證據能力：
一、按告訴人係被告以外之人，其在偵查中所為被害經過之陳述
    ，仍應居於證人之地位，依法具結，以擔保其供述之信用性
    與憑信性，倘未行具結，按諸刑事訴訟法第158 之3 規定，
    不得作為證據（最高法院95年度台上字第6130號判決要旨參
    照），本件告訴人己○○於偵查中之指訴，未經具結，依前
    開說明，不得採為證據。
二、次查本判決其餘所引用被告以外之人於審判外之言詞或書面
    陳述，而不符合刑事訴訟法第159 條之1 至第159 條之4之
    規定者，業經本院於審理時當庭提示而為合法之調查，公訴
    人、被告及辯護人均同意作為證據（見本院卷(二)第152 頁反
    面），復經本院審酌前開證據作成或取得之狀況，並無非法
    或不當取證之情事，復亦查無有何顯不可信之情況，依刑事
    訴訟法第第159 條之5 第1 項之規定，自均有證據能力。
貳、實體部分：
一、訊據被告戊○○矢口否認有何犯詐欺取財、行使偽造私文書
    等犯行，辯稱：伊與告訴人己○○間關於委託操作股票之約
    定，實係以「威盛」股票之股價36元、「茂德」股票之股價
    16元作為終止委託之條件，並非以97年1 月20日為契約之終
    期。雙方復曾口頭約定告訴人持伊所開立之支票提示兌現前
    ，需同時開立相同面額之支票予伊供擔保，詎告訴人竟擅自
    將支票提示，致伊不及補入票款而受有退票紀錄之信用損失
    ，告訴人既違約在先，本應負擔損害賠償之責，故伊提領告
    訴人帳戶內之款項據以受償，自非違法云云。辯護意旨則以
    ：告訴人己○○委託被告代為操作股票，並將集保帳戶存摺
    、供股票交割所用之日盛銀行北臺中分行帳戶存摺、印鑑章
    交予被告，乃全權授權被告自由存取該帳戶內之款項，否則
    ，告訴人即無庸於變更印鑑後仍將新印鑑章交由被告保管，
    是被告自屬有權書寫取款條，要無行使偽造私文書可言。又
    因告訴人逕將被告之支票擅自提示致遭退票而違約，被告領
    取該筆款項作為違約懲罰金，主觀上更無不法所有意圖等語
    資為辯護。惟查：
  (一)被告與告訴人己○○於96年9 月5 日簽立「借據合約書」，
    約定告訴人委託被告代為操作股票，告訴人並於同日將其先
    前以宏遠證券集保帳戶交易購入之「威盛」股票188 張、「
    茂德」股票168 張均轉入國票證券公司股票集保帳戶內以供
    被告操作買賣等情，業據被告供承在卷，並經證人即告訴人
    己○○於本院審理中證稱：被告於96年7 月間即向伊表示「
    威盛」、「茂德」此2 檔股票可以買，伊遂自96年7 月6 日
    起陸續購入「威盛」（買入股價約為34、35、36元不等）、
    「茂德」（買入股價約為14元）之股票，嗣伊向被告質疑何
    以股價未有明顯上揚情形，被告又表示該兩家公司將與英代
    爾公司簽訂專利合約授權書而會有大利多，可代為操作獲利
    ，伊遂與被告簽訂合約書。被告並指定以國票證券公司之帳
    戶作為股票下單之交易帳戶，伊遂將所持有之「威盛」股票
    188 張、「茂德」股票168 張轉入國票證券公司集保帳戶內
    等語綦詳（見本院卷(一)第165 頁），並有借據合約書、臺灣
    集中保管結算所股份有限公司97年7 月11日保結他字第0970
    054731號函所附保管劃撥戶異動分類帳、宏遠證券公司客戶
    交易明細表在卷可稽（見偵卷第5-6 、108- 109頁、本院卷
    (一)第106-107 頁）。
  (二)被告雖辯稱：伊與告訴人間係約定先以4 個月作為委託操作
    之期間，另以「威盛」股票之股價36元、「茂德」股票之股
    價16元作為提前終止之條件，4 個月屆至倘股價未達上開金
    額則無限期繼續展延，並非以97年1 月20日為終止期限。雙
    方復曾口頭約定告訴人持伊所開立之支票提示兌現前，亦需
    先開立同面額之支票予伊供擔保云云（見偵卷第70頁、本院
    卷(一)第65頁）。然查：
  1.關於被告與告訴人己○○委託關係何時終止、終止後雙方權
    利義務關係如何約定等情，業據證人己○○證稱：雙方約定
    委託操作之期限為97年1 月20日，屆期如「威盛」之股價未
    達36元、「茂德」之股價未達16元，被告仍需以上開股價為
    計算基礎，加乘伊交予被告之「威盛」、「茂德」股票之數
    量而合計給付伊9,456,000 元以代上開股票之返還，倘股票
    之盤價超過約定價格，則屬被告之報酬。簽約當天，被告原
    係交付其配偶丙○○所簽發、面額為9,456,000 元，且為求
    日期數字吉利而將發票日載為96年1 月18日之支票予伊，同
    年10月5 日又交付其本人簽發之同面額本票1 紙以供擔保。
    俟同年10月中旬，被告表示因配偶丙○○不願出借支票，被
    告遂再交付其本人所簽發、同上發票日、面額之支票1 紙予
    伊以取回其配偶丙○○所簽發之支票。惟屆期經伊提示該支
    票，竟因存款不足而遭退票等語綦詳（見本院卷(一)第165 、
    167 頁反面-168頁），並有丙○○簽發之支票、被告簽發之
    本票、被告簽發之支票暨該支票之退票理由單在卷可參（見
    偵卷第8 、10頁）。
  2.證人己○○復證稱：伊僅有同意「威盛」、「茂德」股票之
    股價如達到預期價格，可於97年1 月20日前提前解約（即終
    止之意），但伊並未答應被告所稱屆期股價未達預期價格則
    再延期之提議，且雙方間之權利義務事項悉如「借據合約書
    」所載，並未另以口頭為特別約定等語明確（見本院卷第(一)
    第166 頁反面）。復觀之卷附「借據合約書」首頁第4 行
     「 緣甲（己○○）乙（被告）雙方約定最後還款期限97年
    1 月20日以前必須解約，乙方無條件還款給甲方，不得以任
    何理由來延遲推託‧‧‧‧‧‧」（見偵卷第5 頁）、次頁
    第1 行「倆筆借款（即指以上述股價計算款項）共（誤繕為
    「供」）計新台幣玖佰肆拾伍萬陸仟元整，乙方當天開本票
    乙張擔保跟支票同金額，支票對兌後本票同時作廢」、次頁
    第7 行「附註；威盛到36元，茂德到16元，雙方就解除合約
    」（見偵卷第6 頁），上開契約條款所載之文義，經核與證
    人己○○所述情詞均相吻合，益見被告交付告訴人己○○之
    上開支票，確係屆期供告訴人提示兌現用以給付被告操作告
    訴人股票後，依約應支付之款項，而被告交付告訴人之本票
    則係擔保上開給付義務之用，亦無疑義。
  3.被告於偵查中供稱：依照雙方約定，伊於1 月18日要讓告訴
    人領該張支票等語明確（見偵卷第70頁），惟又再稱：告訴
    人將支票提示兌現前應另行簽發支票交予伊，並將委託期間
    延展4 個月，倘「威盛」、「茂德」股票之股價未達預期價
    格，委託契約之效力將一直延續云云（見偵卷第70頁），其
    既已認告訴人有權領取該票款，何以又認契約效力將再繼續
    展延？所執情詞相互矛盾，已難採信。被告另供稱：97年1
    月18日伊曾多次致電告訴人應先行開立支票交予伊，伊必會
    將支票兌現，且伊曾在電話中告知國票證券營業員甲○○此
    事云云，並提出通聯紀錄為憑（見本院卷(一)第218- 221 頁）
    ，然證人己○○證稱：被告於97年1 月19日有打電話予伊，
    然伊於電話中非常生氣並質疑被告何以未讓支票兌現等語（
    見本院卷(一)第211 頁反面），而證人即國票證券營業員甲○○亦證稱：伊對於己○○何以委託被告下單買賣股票之原委
    均不知情，亦未介入雙方簽訂契約之事，僅負責接受被告下
    單買賣股票。伊曾於某日接獲被告來電表示急欲找尋己○○
    ，好像有提及支票，然內容伊聽不懂，事後伊並未找到己○○等語明確（見本院卷(二)67頁反面-68 頁），是被告此部分
    辯解，顯乏實據。
  4.參酌「威盛」、「茂德」股票於96年7 月至97年1 月之股價
    走勢以觀（見本院卷(一)第74-80 頁、86-92 頁股票盤價表）
    ，告訴人己○○經被告推薦於96年7 月間購入前揭股票後，
    股價始終未見明顯上揚之勢，故告訴人乃與被告簽訂委託操
    作契約，其目的無非為求獲利，又證人即告訴人己○○自承
    其購入「威盛」股票之成本價約為34、35、36元不等、購入
    「茂德」股票之成本價則約為14元等語在卷（見本院卷(一)第
    165 頁），是雙方以97年1 月20日為期，且以「威盛」股票
    之股價36元、「茂德」股票之股價16元作為委託終止時被告
    給付告訴人之款項計算基礎以代股票之返還，超過該價格則
    作為被告之報酬，又如上開股票之股價於97年1 月20日前已
    達前揭預期之價格則提前終止委託，而在此契約約定下，始
    符合告訴人委託被告操作之冀求獲利之目的及本旨。況依卷
    附股票盤價表，96年之年底至97年1 月間，「威盛」、「茂
    德」股票之股價仍毫無起色，告訴人並非至愚，其當無可能
    在血本無歸之狀況下仍任由委託契約無限期延續之理，足見
    被告此部分辯解，顯無可採。
  (三)又被告於97年1 月18日，前往日盛銀行大里分行，自行填寫
    取款憑條，蓋用告訴人己○○印鑑章、簽寫「己○○」署名
    1 枚於取款憑條之存戶簽章欄內，而領取2,280,000 元乙節
    ，業據被告自承：該領款係由伊本人所辦理並蓋用印鑑章及
    簽寫己○○署名等語不諱，並有取款憑條附卷可稽（見本院
    卷(一)第119 頁）。辯護意旨雖以：告訴人將集保帳戶存摺、
    日盛銀行北臺中分行帳戶存摺、印鑑交予被告保管，乃全權
    授權被告自由存取該帳戶內之款項，是被告自屬有權書寫取
    款條等語資為辯護。然查：
  1.被告為求得以順利操作股票，防止告訴人己○○於委託期間
    任意提領供股票交割使用之帳戶款項，影響其買賣股票之資
    金運用，遂要求告訴人將相關帳戶之存摺、印鑑章交予其保
    管，告訴人乃於同年10月5 日，前往被告位於臺中市南屯區
    ○○○街306 號1 樓之辦公處所，將上開國票證券公司之股
    票集保帳戶存摺、及其先前開立供上開股票買賣交割使用之
    日盛銀行北臺中分行存款帳戶之存摺及印鑑章，均交付被告
    保管，惟告訴人為確保自己帳戶內之款項免遭被告領取，遂
    於同一時地，與被告簽發合約書，載明被告不得盜領告訴人
    之款項等情，業據證人即告訴人己○○於本院審理中證稱綦
    詳（見本院卷(一)第165 頁反面、167 頁），並有合約書附卷
    可參（見偵卷第9 頁）。
  2.證人己○○復證稱：嗣後伊經由朋友之提醒，認帳戶之印鑑
    章、存摺均在被告手中，恐無實質保障法，遂於96年10月29
    日前往日盛銀行辦理印鑑變更，將原本之方章改成圓章，並
    在印鑑卡上加註簽名以多一層確保。雖依照先前之約定，伊
    仍將新印鑑章交予被告保管，然伊不知悉被告於97年1 月18
    日領款之事，更未同意被告領取帳戶內之款項等語明確（見
    本院卷(一)第166 頁反面、168 頁），並有告訴人日盛銀行帳
    戶之新、舊印鑑卡在卷可按（見本院卷(一)第172 頁、本院卷
    (二)第15頁）。而證人即日盛銀行大里分行櫃臺承辦員乙○○
    於本院審理中則證稱：一般印鑑卡上如經加註存戶之簽名，
    是雙重保障，亦即領款時取款憑條上之簽名需與印鑑卡上之
    簽名相符，不可由代理人代簽，即便代理人持有印鑑章亦不
    可代為簽名。本件97年1 月18日被告臨櫃領款之手續係由伊
    辦理，伊受理時取款憑條上已有簽名，被告則當場蓋用印鑑
    章，經伊比對印鑑卡之簽名認屬相符，始讓被告領款等語（
    見本院卷第65頁反面），足見本件係因日盛銀行大里分行承
    辦員乙○○疏未察覺取款憑條之署名與印鑑卡之署名筆跡不
    符，始令被告僥倖得以提領款項，益見告訴人在變更後之印
    鑑卡上加註簽名，確在保障其帳戶內之款項免遭被告擅自領
    用，是辯護意旨認告訴人已全權授權被告領取日盛銀行帳戶
    內之款項乙節，要與事實不符。
  (四)雖被告又辯稱：本件係告訴人違約在先，伊自可領取告訴人
    帳戶內之款項作為違約之賠償云云。惟查：
  1.證人即告訴人己○○證稱：伊自96年9 月5 日委託被告操作
    股票後，除於同日分別存入5,788 元、3,000 元，連同先前
    開戶之100 元，合計為8,888 元以求存款數字吉利外，並未
    再經手該帳戶內款項之進出存取等語在卷（見本院卷(一)第16
    6 頁），復依上開日盛銀行帳戶之歷史交易表以觀（見偵卷
    第97-103頁），該帳戶款項之交易紀錄，除供「威盛」、「
    茂德」股票買賣交割款之進出外，尚有「新光金」、「國泰
    金」等多家公司之股票買賣之交割款項進出及國票證券公司
    對客戶之交易折讓款項（俗稱之「退傭」）匯入等情，亦據
    證人己○○證稱：因國票證券公司每月均會寄送有價證券買
    賣對帳單予伊，故伊於委託操作期間已發現被告有買賣其他
    檔之股票，伊曾詢問被告，然被告表示不要給他壓力，屆期
    必可領取支票款項，伊遂未反對被告操作其他股票等語在卷
    （見本院卷(二)第155 頁反面），且經證人甲○○證稱無訛（
    見本院卷(二)第66頁反面-67 頁），並有價證券買賣對帳單、
    國票證券公司98年6 月17日國證經字第0980009055號函、98
    年7 月30日國證經字第0980011694號函附卷可參（見偵卷第
    38-4 3頁、本院卷(二)第78-90 頁、116-118 頁），足見上開
    帳戶內款項之出入尚符合告訴人與被告間之委託契約本旨，
    是該帳戶內關於被告受託從事股票交易所進出之款項，自仍
    均屬告訴人得向日盛銀行依消費寄託法律關係請求返還寄託
    物即存款之標的，是有權請求返還消費寄託物者亦為告訴人
    己○○本人，被告既未得告訴人己○○之同意或授權，自不
    得逕予提領款項花用。
  2.證人己○○又證稱：本件依據雙方之約定，倘伊領得票款後
    ，自會將日盛銀行北臺中分行帳戶內之餘款及國票證券帳戶
    之股票全數移轉予被告等語明確（見本院卷(一)第168 頁），
    此與卷附「借據合約書」所載及告訴人委託被告操作股票以
    求獲利之旨趣互核相符，被告辯稱告訴人違約提示支票乙節
    已非可採業如上述（見前揭理由(二)），況被告與告訴人就本
    件委託操作股票之事項，猶審慎先後製作「借據合約書」、
    「合約書」以定雙方之權利義務關係，倘雙方果有約定一方
    違約之損害賠償，又豈有未確切載明於書面之理？堪認被告
    與告訴人間就雙方違約之損害賠償並未特別約定，被告顯係
    不甘受有退票紀錄之信用損失，乃擅自盜領告訴人帳戶內之
    款項花用，其徒執有權提領告訴人帳戶之款項作為違約懲罰
    金云云置辯，要屬無稽。
  3.是以，被告明知其持有告訴人己○○所開立日盛銀行北臺中
    分行帳戶之印鑑章、存摺，僅在確保告訴人己○○不得任意
    提領帳戶內款項而影響其操作股票之資金調度，尚不得擅自
    領取款項供己花用，竟逾越授權，蓋用告訴人之印鑑章、偽
    造告訴人「己○○」署名於取款憑條上用以提領該帳戶內之
    款項，使不知情之銀行承辦人員乙○○誤信被告已得告訴人
    己○○之授權或同意而如數取出款項交付被告，自屬施用詐
    術詐取財物無訛。況被告自始即供承上開所領取告訴人帳戶
    內之2,280,000 元已全數挪作其本人買賣股票使用等語不諱
    （見本院卷(一)第45頁），益見其確有不法所有意圖，昭昭甚
    明，被告一再辯稱倘告訴人於提示支票前先行照會，伊尚可
    籌措現金使支票兌現，且伊另有龐大現金及資產，實無庸詐
    領告訴人之款項云云，均無解於其罪責，亦無疑義。
  (五)末查，本件被告填寫提款單所提領之款項固為2,280,000 元
    ，然被告曾於96年9 月20日委託營業員以現金存入533 元供
    墊付股票交割款、96年10月31日以ATM 轉帳自其本人臺中商
    業銀行帳戶（帳號000000000000）匯入6,400 元、96年12月
    19日被告本人又以現金存入1,000 元至上開告訴人之日盛銀
    行帳戶內等情，業據被告供述在卷（見本院卷(二)第153 頁）
    ，並有日盛銀行98年2 月25日日銀字第0982000007570 號函
    、日盛銀行個人理財處98年7 月28日日銀字第0982W0010138
    0 號函、臺中商業銀行98年8 月21日陳報狀暨開戶資料、交
    易明細表附卷可查（見本院卷(二)第7- 8、113 、129-135 頁
    ），是上開3 筆存款既為被告本人或委託他人為被告所存入
    ，是被告提領該部分款項自難謂有何無不法所有意圖可言，
    故本件詐欺取財所得之金額自應扣除上開款項，而為2,272,
    067 元（即2,280,000 元-533元-6,400元-1,000元=2,270,0
    67元），要屬無疑。
  (六)綜上調查結果，本件事證明確，被告犯行洵堪認定，應依法
    論科。
二、按刑法上之侵占罪，係以擅自處分持有之他人所有物為其構
    成要件，自須對處分之物先有持有之關係存在，如行為人初
    並未適法持有該他人之物，其之取得持有，係基於不法所有
    之原因，如竊盜、詐欺、強盜等，即應逕依各該罪論處，無
    論以侵占罪之餘地。再就活期存款而言，金融機關與客戶間
    ，具有消費寄託之性質，依民法第602 條消費寄託之規定，
    客戶一旦將款項存入帳戶時，金錢之所有權已移轉予該金融
    機關，即非屬各該客戶所有（最高法院97年度台上字第3666
    號判決要旨參照）。是核被告明知其持有告訴人己○○所開
    立日盛銀行北臺中分行帳戶之印鑑章、存摺，僅在確保告訴
    人己○○不得任意提領帳戶內款項而影響其操作股票之資金
    調度，尚不得擅自領取款項供己花用，竟逾越授權，蓋用告
    訴人之印鑑章、偽造告訴人「己○○」署名於取款憑條上用
    而偽造私文書，並交付不知情之銀行承辦人員乙○○行使之
    ，使乙○○誤信被告已得告訴人己○○之授權或同意而將屬
    告訴人存款之款項交付被告，所為係犯刑法第216 條、第21
    0 條、第339 條第1 項之詐欺取財罪。公訴人認被告領用告
    訴人帳戶款項之行為係犯刑法第335 條第1 項之普通侵占罪
    ，尚有未洽，惟按刑事訴訟法第300 條規定有罪之判決，得
    就起訴之犯罪事實，變更檢察官所引應適用之法條，即法院
    得就有罪判決，於不妨害基本事實同一之範圍內，自由認定
    事實，變更檢察官所引應適用之法條。而所謂事實同一，非
    謂全部事實均須一致，祇須其基本事實相同，其餘部分縱或
    稍有出入，亦不失為事實同一；而刑法上之侵占與詐欺，俱
    以不法手段占有領得財物，其客觀構成要件之主要事實雷同
    ，二罪復同以為自己或第三人不法之所有意圖為主觀要件，
    同以他人之財物為客體，同為侵害財產法益之犯罪，犯罪構
    成要件亦具共通性（即共同概念），應認為具有同一性（最
    高法院89年度台非字第225 號、92年度台非字第120 號、93
    年度台上字第970 號、97年度台非字第375 號判決要旨參照
    ），故其基本社會事實既屬同一，本院自應變更起訴法條予
    以審理。被告逾越授權蓋用告訴人印鑑章及偽造「己○○」
    署名之行為，均係偽造私文書之部分行為，偽造私文書之低
    度行為，則為行使之高度行為所吸收，均不另論罪。另按刑
    法上一行為而觸犯數罪名之想像競合犯存在之目的，在於避
    免對於同一不法要素予以過度評價，其所謂「同一行為」係
    指所實行者為完全或局部同一之行為而言。因此刑法修正刪
    除牽連犯之規定後，於修正前原認屬於方法目的或原因結果
    之不同犯罪，其間果有實行之行為完全或局部同一之情形，
    應得依想像競合犯論擬（最高法院97年度台上字第3494號判
    決意旨參照）。查被告行使偽造之取款憑條私文書用以詐領
    告訴人帳戶內之款項，於刑法修正前應論以方法、目的之牽
    連犯關係，惟現行刑法已廢除牽連犯規定，然上開行為具有
    局部同一之情形，揆諸前揭說明，其所犯詐欺取財、行使偽
    造私文書之2 罪間，應依想像競合犯從一重論以行使偽造私
    文書罪處斷。被告行使偽造私文書之犯行雖未經起訴，惟與
    起訴部分（即原起訴侵占罪，業經本院變更法條為詐欺取財
    罪）具有想像競合犯之裁判上一罪關係，本院自應併予審理
    。爰審酌被告與告訴人間因契約衍生紛爭，未思循正當途徑
    解決，竟擅自行使偽造私文書用提領告訴人帳戶內屬於告訴
    人之存款供己花用，迄今未予告訴人和解及犯後態度等一切
    情狀，量處如主文所示之刑。檢察官雖從重求處有期徒刑11
    月，惟考量本件乃因雙方契約糾紛而起，被告惡性尚非甚重
    ，認量處如主文所示之刑，已足收懲儆之效，附此敘明。另
    被告在日盛銀行取款憑條存戶簽章欄內所偽造之「己○○」
    署名1 枚，應依刑法第219 條規定諭知沒收，至逾越授權蓋
    用己○○印鑑章所生之印文，非屬偽造之印文，不在刑法第
    219 條應沒收之列（最高法院48年台上字第113 號判例參照
    ），附此敘明。
據上論斷，應依刑事訴訟法第299 條第1 項前段、第300 條，刑
法第216 條、第210 條、第339 條第1 項、第55條、第219 條，
刑法施行法第1 條之1 判決如主文。
本案經檢察官丁○○到庭執行職務。
中    華    民    國    98    年    10    月    12    日
                  刑事第十二庭  審判長法  官   楊文廣
                                      法  官   周玉蘭
                                      法  官   劉敏芳
以上正本證明與原本無異。
如不服本判決應於收受送達後10日內向本院提出上訴書狀，並應
敘述具體理由；其未敘述上訴理由者，應於上訴期間屆滿後20日
內向本院補提理由書（均須按他造當事人之人數附繕本）「切勿
逕送上級法院」。
告訴人或被害人對於判決如有不服具備理由請求檢察官上訴者，
其上訴期間之計算係以檢察官收受判決正本之日期為準。
                                      書記官   陳錫威
中    華    民    國    98    年    10    月    12    日
附錄論罪科刑法條
刑法第210條
偽造、變造私文書，足以生損害於公眾或他人者，處五年以下有
期徒刑。
刑法第216條
行使第210條至第215條之文書者，依偽造、變造文書或登載不實
事項或使登載不實事項之規定處斷。
刑法第339條第1項
意圖為自己或第三人不法之所有，以詐術使人將本人或第三人之
物交付者，處5 年以下有期徒刑、拘役或科或併科1 千元以下罰
金。


司法院資訊處製作；財團法人民間司法改革基金會備份。
